【裁判字號】    98,勞安上訴,1107
【裁判日期】    990122
【裁判案由】    業務過失致死等
【裁判全文】
臺灣高等法院臺南分院刑事判決    98年度勞安上訴字第1107號
上  訴  人  臺灣嘉義地方法院檢察署檢察官
被      告  丙○○
選任辯護人  顏伯奇律師
上列上訴人因被告業務過失致死等案件，不服臺灣嘉義地方法院
九十八年度訴字第一三三號中華民國九十八年九月三十日第一審
判決（起訴案號：臺灣嘉義地方法院檢察署九十八年度偵字第四
四一號），提起上訴，本院判決如下：
    主  文
上訴駁回。
    理  由
壹、公訴意旨略以：被告丙○○係從事鐵皮屋搭建、翻修等工程
    之業務之人，其自民國九十七年三月十二日起，以每坪連工
    帶料新臺幣（下同）一千五百元之代價，向李長軒承攬位於
    嘉義縣東石鄉龍港村港墘厝七六之九號「天山工業社」廠房
    之屋頂換補工程，並以每坪施工價格一百八十元之代價，僱
    用劉士豪與林福榮、丁○○等五人，負責工廠屋頂搭建、翻
    修等工作，而為勞工安全衛生法所稱之雇主。其於同日上午
    八時許，在前址指揮劉士豪等五人準備更換屋頂之工作時，
    因該工廠之屋頂原係以鐵皮搭建而成，然為利採光，部分位
    置採用塑膠製之採光ＰＣ板，距離地面高度約八‧八公尺，
    勞工於屋頂從事作業時，極易造成踏穿採光ＰＣ板而墜落之
    危險。被告身為雇主，本應注意：「雇主對於防止有墜落、
    崩塌等之虞之作業場所引起之危害，應有符合標準之必要安
    全衛生設備」、「雇主對於在高度二公尺以上之高處作業，
    勞工有墜落之虞者，應使勞工確實使用安全帶、安全帽及其
    他必要之防護具」、「雇主對勞工於石綿板、鐵皮板、瓦、
    木板、茅草、塑膠等材料構築之屋頂從事作業時，為防止勞
    工踏穿墜落，應於屋架上設置適當強度，且寬度在三十公分
    以上之踏板或裝設安全護網」、「事業單位工作場所發生職
    業災害，雇主應於二十四小時內報告檢查機構」等事項，以
    防止在有墜落之虞之作業場所作業，所發生之危害。且依當
    時情形，其並無不能注意之情事，竟疏未注意，而未依規定
    ，使劉士豪等勞工確實使用安全帶、安全帽及其他必要之防
    護具，復未於上開工廠之屋架上，設置適當強度且寬度在三
    十公分以上之踏板或裝設安全護網，致使劉士豪於同日上午
    八時三十分許，依被告之指示，自行前往上開工程現場施工
    時，因不慎踏穿上開工廠屋頂之ＰＣ採光罩，而自距離地面
    約八‧八公尺高之工作處，向下墜落地面，因而受有頭胸撞
    傷、重度氣血胸併低血容休克等傷害。經送醫急救後，延至
    同日上午十一時許，仍告不治，而發生死亡之職業災害。另
    被告於上開死亡災害發生後，僅報警處理，而未依勞工安全
    衛生法第二十八條第二項第一款規定，於發生死亡災害後二
    十四小時內，向檢查機構即行政院勞工委員會南區勞動檢查
    所報告，因認被告涉有刑法第二百七十六條第二項業務過失
    致死、違反勞工安全衛生法第五條第一項之規定而犯同法第
    三十一條第一項及違反勞工安全衛生法第二十八條第二項之
    規定而犯同法第三十二條第一項第二款之罪嫌。
貳、證據能力方面：
一、按被告以外之人於審判外之言詞或書面陳述，除法律有規定
    者外，不得作為證據，刑事訴訟法第一百五十九條第一項定
    有明文。查證人甲○○於警詢所為之陳述，係被告以外之人
    於審判外之陳述，被告方面既明示不同意作為證據（見本院
    卷第三０頁），且不符刑事訴訟法所定得例外作為證據之情
    形，自無證據能力。
二、行政院勞工委員會南區勞動檢查所職業災害檢查報告書係依
    勞動檢查法第二十七條規定而製作，屬於公務員依法製作的
    公文書，且遇有重大職業災害，勞動檢查所即毫無例外必須
    製作此種書面檢查報告，可認具有例行性。其目的為探討勞
    工職業災害所以發生的原因及釐清相關責任，並非純為個案
    刑事追訴之用，可認具有高度信用性，應屬刑事訴訟法第一
    百五十九條之四第一款傳聞法則例外的文書，具有證據能力
    。被告辯護人主張上開職業災害檢查報告書屬於傳聞證據，
    不具證據能力等語，核無足採。
三、又按被告以外之人於審判外之陳述，經當事人於審判程序同
    意作為證據，法院審酌該言詞陳述或書面陳述作成時之情況
    ，認為適當者，亦得為證據，刑事訴訟法第一百五十九條之
    五第一項定有明文。查本件認定事實所引用之其餘供述證據
    ，既經被告方面表示同意採為證據之意思（見本院卷第三０
    頁），本院審酌該陳述證據之取得過程並無瑕疵，與本案待
    證事實間復具有相當之關聯性，以之為本案證據尚無不當，
    自得採為證據。
四、至於卷附之非供述證據，則無所謂傳聞排除原則之適用，既
    經合法調查，自有證據能力而得據為事實認定之基礎，應併
    敘明。
參、實體認定方面：
一、按犯罪事實應依證據認定之，無證據不得認定犯罪事實；不
    能證明被告犯罪者，應諭知無罪之判決，刑事訴訟法第一百
    五十四條第二項、第三百零一條第一項分別定有明文。次按
    認定犯罪事實應依證據，為刑事訴訟法所明定，故被告否認
    犯罪事實所持之辯解，縱屬不能成立，仍非有積極證據足以
    證明其犯罪行為，不能遽為有罪之認定；認定不利於被告之
    事實，須依積極證據，苟積極證據不足為不利於被告事實之
    認定時，即應為有利於被告之認定，更不必有何有利之證據
    ；認定犯罪事實所憑之證據，雖不以直接證據為限，間接證
    據亦包括在內；然而無論直接或間接證據，其為訴訟上之證
    明，須於通常一般之人均不致有所懷疑，而得確信其為真實
    之程度者，始得據為有罪之認定，倘其證明尚未達到此一程
    度，而有合理之懷疑存在時，事實審法院復已就其心證上理
    由予以闡述，敘明其如何無從為有罪之確信，因而為無罪之
    判決，尚不得任意指為違法（最高法院三十年上字第一八三
    一號、三十年上字第八一六號、七十六年臺上字第四九八六
    號判例參照）。
二、本件公訴人認被告丙○○涉有刑法第二百七十六條第二項業
    務過失致死、違反勞工安全衛生法第五條第一項之規定而犯
    同法第三十一條第一項及違反勞工安全衛生法第二十八條第
    二項之規定而犯同法第三十二條第一項第二款之犯行，係以
    證人即李長軒、乙○○、林福榮、丁○○、吳美靜之證詞、
    被告所有之門號0000000000行動電話通聯紀錄、
    行政院勞工委員會南區勞動檢查所職業災害檢查報告書、財
    團法人長庚紀念醫院嘉義分院診斷證明書、臺灣臺南地方法
    院檢察署檢察官勘驗筆錄、相驗屍體證明書及檢驗報告書為
    其所憑之論據。訊據被告則堅詞否認其為被害人劉士豪之雇
    主而觸犯上述罪名，辯稱：伊已將本件屋頂更換工程施工部
    分轉包予乙○○，嗣由乙○○讓給被害人劉士豪施作，其非
    被害人之雇主，事發當日上午被害人有打其電話聯絡會合地
    點，在事發現場僅有告知被害人要更換全部屋頂及材料放置
    地點等語。
三、經查：
  (一)按勞工安全衛生法第二條第一項規定：「本法所稱勞工，謂
    受僱從事工作獲致工資者」；同條第二項規定：「本法所稱
    雇主，謂事業主或事業之經營負責人」，行為人是否應負該
    法所定之雇主義務，應視雙方是否成立「勞動契約」為斷。
    而上揭規定與勞動基準法第二條第一款、第二款之規定並無
    不同，且考慮到勞工安全衛生法及勞動基準法均為特別規範
    資本家與勞動者間關於勞動契約之法律適用，是故勞工安全
    衛生法中關於確認雙方是否存在「勞動契約」，及「雇主」
    、「勞工」之適用對象，亦應參酌勞動基準法之規定而為同
    一解釋。而依勞動基準法第二條第六款規定「勞動契約，謂
    約定勞雇關係之契約」，另依學理通說，勞動契約之存在因
    有其特殊之生活保障及團結權保障等社會性保障意義，在雇
    主與勞工間通常具有繼續性之權利義務關係及強烈之人格從
    屬性與依賴性，故與民法第四百八十二條以下所定之「僱傭
    契約」類型不盡相同，係屬「僱傭契約」之下位類型契約，
    更為強調指揮監督及從屬關係，是亦應以此角度判斷雙方間
    是否成立勞動契約，及雇主是否應受勞動基準法及勞工安全
    衛生法之規範。是故勞動契約當事人之勞工，具有下列特徵
    ：１人格從屬性，即受僱人在雇主企業組織內，服從雇主權
    威，並有接受懲戒或制裁之義務。２經濟從屬性，即受僱人
    並不是為自己之營業勞動而是從屬於他人，為該他人之目的
    而勞動。３勞務專屬性，即親自履行，不得使用代理人。４
    納入雇方生產組織體系，並與同僚間居於分工合作狀態。又
    是否具上揭「人格從屬性」應自雇主是否具「指示命令權」
    為觀察，其具體判斷標準，包括有以下數端：(1)勞工對雇主
    工作指示有無承諾與否之自由；(2)業務遂行中有無雇主之指
    揮監督；(3)工作場所、時間是否被雇主指定與管理；(4)勞務
    代替性之有無（勞務專屬性）；(5)其餘參考判斷基準亦有：
    工作關係之永久性程度、設備材料或助手係由雇主或勞工提
    供、雇主是否定有工作規則或服務規則以資適用。依上分析
    判斷，設若雇主與提供勞務之勞工間並無此從屬性關係存在
    ，此時因雇主無從指揮監督該勞工，該勞工亦得自由決定其
    遂行勞務之方式，亦不受雇主之管理指定，自難認雙方間存
    在勞動基準法或勞工安全衛生法上之勞動契約，該僱用人自
    非勞動基準法或勞工安全衛生法所稱之「雇主」，亦不受該
    法所定雇主義務之拘束。
  (二)查被告自九十七年三月十二日起，以每坪連工帶料一千五百
    元之代價，向李長軒承攬位於嘉義縣東石鄉龍港村港墘厝七
    六之九號「天山工業社」廠房之屋頂更換工程等情，業據證
    人李長軒於警詢（見相驗卷一第十三至十五頁）、偵查（見
    相驗卷二第一二○、一二三頁）證述明確。又被告再將該屋
    頂更換工程之施工部分（不含材料，即代工不帶料）以每坪
    施工價格一百八十元之代價轉包予乙○○，因被害人向乙○○探詢工作機會，乙○○徵得被告同意後再將該工程施工部
    分以每坪施工價格一百八十元之代價，讓給被害人施作等情
    ，亦據證人乙○○於警詢（見相驗卷一第十一、十二頁）、
    偵查（見原審卷一第七八至八一頁）、原審（見原審卷二第
    四至三五頁）、本院卷第五０頁）及原審另案九十七年度重
    訴字第六○號民事侵權行為損害賠償事件中（見原審卷一第
    一一五至一一九頁）證述明確，證人乙○○並於原審證稱：
    被害人於九十七年三月十一日晚上以門號00000000
    00行動電話撥打其門號0000000000行動電話探
    詢工作機會，其再以門號0000000000行動電話撥
    打被告之門號0000000000行動電話徵得被告同意
    後，再撥打被害人之門號0000000000行動電話告
    知翌日如何聯絡，被告並未指定本件工程工人人數、資格及
    完工期限等語（見原審卷二第二八至三○頁），核與證人乙○○及被告之行動電話通聯紀錄所載情形相符（見相驗卷二
    第四、二五、三五頁）。證人即事發當日現場施工工人林福
    榮於偵查亦證稱：事發當日上午被害人有撥打被告之行動電
    話要其至東石橋下便利商店帶被害人及其他工人至現場等語
    （見原審卷一第八○頁），核與卷附被告之行動電話通聯紀
    錄顯示被害人於九十七年三月十二日上午以門號00000
    00000行動電話撥打被告之門號0000000000
    行動電話相符（見第二○七號偵查卷第七八頁），足徵被告
    所辯：已將本件屋頂更換工程施工部分（代工不帶料）轉包
    予乙○○，嗣由乙○○讓給被害人劉士豪施作等語，與事實
    相符。
  (三)關於本件屋頂更換工程施工情形，業據證人即事發當日現場
    施工工人丁○○於警詢（見相驗卷二第一三六至一三八頁）
    、偵查（見相驗卷二第一四八頁）、原審（見原審卷一第一
    四○至一六二頁）；證人林福榮於警詢（見相驗卷一第七至
    八頁、相驗卷二第一三三至一三五頁）、偵查（見原審卷一
    第七七至八一頁）、原審（見原審卷一第一八四至二○八頁
    ）證述綦詳。證人丁○○並於原審證稱：本件工程係被害人
    於事發前一日晚上打電話找其出來做，事發當日現場工人所
    搭乘之車輛及所使用工具均為被害人準備，被告於事發當日
    在現場有與被害人交談，未聽清楚交談內容，被告停留沒有
    很久即離開現場，之後被害人即告知要更換全部屋頂，要小
    心屋頂透明採光罩，不要踩到，被告在現場並未指示其應如
    何施作....被害人於事發前有說當天工程一坪一百八十元等
    語（見原審卷一第一四一、一四二、一四四至一四六、一四
    九、一五四至一五六、一六○頁）；證人林福榮於原審證稱
    ：本件工程係被害人事發前一日晚上打電話找其出來做，案
    發當日現場工人所搭乘之車輛及所使用工具均為被害人準備
    ，被告於發當日在現場有與被害人交談，未聽清楚交談內容
    ，被告停留沒有很久即離開現場，之後被害人即告知要更換
    全部屋頂，被告在現場並未指示其應如何施作，被告不必指
    示，在場工人均知如何施工，一般工程按照坪數計算，如早
    點做完，等於算起來一天的錢會比較多，被害人於事發前有
    說當天工程一坪一百八十元等語（見原審卷一第一八四至一
    八六、二○三至二○六、二○八頁）。是本件屋頂更換工程
    施工部分係被害人主動向證人乙○○要求讓其施作，已如上
    述，而依上開證人丁○○、林福榮於原審之證述可知，被告
    於事發當日僅帶被害人及其餘工人至事發現場，被告在事發
    現場雖有與被害人交談，然因被害人之前未曾去過現場，被
    告當需告知施工範圍及材料放置地點，況被告亦未與其餘現
    場工人交談，僅在現場停留不久即先行離開，尚難遽予認定
    被告對被害人及現場工人有指揮監督管理權；被告復未向被
    害人指定完工期限，僅要求更換現場全部屋頂；本件工程參
    與工人係被害人自行尋覓並出車載運而來，被告並未指定工
    人人數、資格及完工期限，施工工具亦為被害人準備；本件
    施工報酬係按坪數計算，不論施作日數，均為固定金額，如
    能早日完工，始能獲得最大利益，被害人顯係為自己之營業
    勞動而非從屬於他人，為該他人之目的而勞動，此與一般僱
    傭契約依日數計算薪資，施作日數愈長，薪資金額愈高，顯
    然有別，以上均與上述僱傭契約中「人格從屬性」、「經濟
    從屬性」及「勞務專屬性」之特徵相左。至本案屋頂更換工
    程中之材料部分，雖係由被告提供，然依民法第四百九十條
    規定，稱承攬者，謂當事人約定，一方為他方完成一定之工
    作，他方俟工作完成，給付報酬之契約；約定由承攬人供給
    材料者，其材料之價額，推定為報酬之一部，則當事人自得
    約定由定作人提供材料，僅該材料部分價額非承攬報酬之一
    部而已，故由被告自行提供施工材料，並不影響其與被害人
    間承攬契約之成立。又卷附行政院勞工委員會南區勞動檢查
    所職業災害檢查報告書雖認定被告為被害人之雇主（見相驗
    卷二第八九至一○二頁），惟此係行政單位之意見，並無拘
    束法院判斷之效力，自不能依此認定被告確係被害人之雇主
    。從而，依本案工程實際施作情形，尚難認被告與被害人間
    確有勞動契約存在。故被告辯稱：其非告訴人之雇主等語，
    即屬可採，其與被害人間應係成立承攬契約。
  (四)至證人丁○○（見原審卷一第一五六、一五七頁）、林福榮
    （見原審卷一第一八五、一九○、一九七頁）雖均於原審證
    稱：被害人向其二人表示這次看全部做一做多少，再大家一
    起平分等語。惟證人丁○○於警詢陳稱：係受僱於被害人，
    日薪一天一千八百元等語（見相驗卷二第一三七頁）；證人
    林福榮於警詢（見相驗卷二第一三四頁）、偵查（見原審卷
    一第七九頁）均證稱：當時講好工資一天二千元等語，其二
    人此部分所述前後不一，則證人丁○○、林福榮於原審所稱
    ：被害人向其二人表示這次看全部做一做多少，再大家一起
    平分云云，即難遽信。況其餘工人與被害人間工資或報酬之
    計算，對被告與被害人間承攬契約之成立，亦不生影響。另
    證人林福榮雖證稱：被害人有告知當日係做被告之工作等語
    （見原審卷一第一八六、一八八頁），惟此工程既係被告向
    屋主李長軒承包，嗣證人乙○○將施工部分讓給被害人施作
    ，故被害人未告知證人林福榮其先前與證人乙○○之聯絡洽
    談過程，僅告知係做被告之工作，亦無悖於常情。
  (五)按過失犯罪中行為人對特定危險是否有客觀之注意義務，應
    參酌專業分工法理及專業技術成規，並考慮行為人在特定時
    空所處之實際情況以定之。查被告向證人李長軒承包本件屋
    頂更換工程後，既已將施工部分之勞務轉包予被害人承攬，
    並非被害人之雇主，業如前述，即無依勞工安全衛生法設置
    防止墜落、崩塌等必要安全衛生設備，並於發生死亡職業災
    害時於二十四小時內報告檢查機構之注意義務；亦難苛責被
    告基於定作人身分，於刑法規範上負有上述設置必要安全設
    備之業務注意義務，故難認被告就承攬人即被害人施工造成
    之死亡結果，有應注意義務之違反之業務上過失存在，自亦
    不得以刑法上之業務過失致死罪相繩。
  (六)關於業界實務上，已經轉包之工程，應由何人負責準備安全
    維護設備乙節，證人林福榮於原審證述：「如果工程需要設
    安全網，正常是標工程的人要出錢」等語（見原審卷一第三
    一頁反面）；證人林明旭於本院證陳：「（之前作別的工程
    的時候現場的安全維護設備你們自己準備？）我們都有帶」
    等語（見本院卷第五三頁）；證人乙○○亦於原審及本院證
    稱：「（工作現場的安全設施，誰要負責？）都已經轉包給
    劉士豪，他是老闆，他應該負責」、「因為丙○○轉包給我
    ，我再轉包給劉士豪，劉士豪是老闆，他自己要去處理他工
    人的保險或是現場的安全措施，他自己應該要做」、「（這
    工程如安全帶、安全帽、防護具這些東西何人準備？）我們
    做的話我們在車上就有。（被告丙○○是否要準備？你們契
    約裡面被告不用準備？）不用。這工程他說讓我作，我就帶
    人去做....（這些網子架子是否他要準備？）他承包給我們
    我們要處理，我們代工不帶料，安全帶我們自己處理」等語
    （原審卷一第二五頁反面、卷二第八頁；本院卷第五一頁正
    反面），上開證人均一致證陳依慣例應由負責施作工程之承
    攬人或再承攬人準備安全維護設備。核與勞工安全衛生法之
    主管機關行政院勞工委員會認為：「某甲將部分工程轉包給
    某乙時，應由何人負勞工安全衛生法雇主責任疑義部分，查
    勞工安全衛生法第十六條規定『事業單位以其事業招人承攬
    時，其承攬人就承攬部分負本法所定雇主之責任』，甲、乙
    雙方如確屬承攬關係（不論連工帶料或代工不帶料），當事
    人雙方不具從屬關係，依上述規定，承攬人（乙方）應就其
    承攬部分提供其勞工有關勞工安全衛生法規定之相關安全衛
    生設備及採取必要防止災害之措施」之意見相同，有該委員
    會九十八年十二月十日勞檢四字第０九八００三五一九一號
    函附卷可按（見本院卷第三七頁）。依行政院勞工委員會函
    文意旨，可知該勞工安全衛生法之主管機關亦肯認工程若經
    轉包（再承攬），應由再承攬人負勞工安全衛生法之雇主義
    務。益徵已將本件屋頂更換工程以代工不帶料方式轉包予乙○○之被告，不須再負勞工安全衛生法之雇主責任。
  (七)上述行政院勞工委員會函文雖未敘及：「惟實務上，營造工
    地常有『代工不帶料』之承攬合約，其雖名為『承攬』但發
    發包單位對工作現場及承攬人勞工有管理權，究其性質係以
    勞務給付為目的者，雙方應屬僱傭關係，據此，本會前以八
    十三年三月四日台八三勞安三字第０八八六四號函釋略以『
    事業單位僅將部分工作交由他人施工，本身仍具指揮監督、
    統籌規劃之權者，應不認定具勞工安全衛生法之承攬關係』
    」等語，應係認為若以「承攬」之名訂約，但契約上之定作
    人若仍保有指揮監督之權限，依其性質仍屬僱傭，而非承攬
    ，此時業主（即契約上之名義定作人）仍應負勞工安全衛生
    法之雇主責任。經查本件並無證據足認被告對被害人及現場
    工人有指揮監督管理權，已如前述。且事發當日，到場施工
    之工人林福榮、丁○○等人，均係由被害人僱請，並由被害
    人於現場告知當日施用內容為更換廠房屋頂，此據證人林福
    榮、丁○○於原審（見原審卷一第廿九、二０四、一四二頁
    ）及證人乙○○於原審及本院（見原審卷廿五頁反面、本院
    卷第五０頁反面）一致證述在卷。該等受被害人僱請之工人
    自必聽從被害人之指揮監督。證人林福榮並於原審證述：「
    我們基本上都是師傅工，但是一般負責聯絡的人，就是我講
    的要指揮的人。本案的情形如果有問題，可以解決就是劉士
    豪，不能解決就是他與丙○○連絡處理」（見原審卷一第卅
    二頁反面）；證人丁○○於原審證稱：「（一般這種情形，
    是丙○○或是劉士豪或他們兩個都可以指揮、監督你們如何
    做？）如果兩個人在那邊，我們會問劉士豪，劉士豪就去問
    丙○○。丙○○也是可以直接跟我們講要怎麼做....丙○○
    當天事發前沒有指示我怎麼做」等語（見原審卷一第一五三
    、一五五頁）。其等證詞，均明確陳述於事故發生之工作現
    場，係被害人實際在指揮監督每一包工人員，核與證人乙○○於原審及本院所證：「施工的部分我們都會做，蓋屋頂的
    方式我們都會做，所以丙○○不會在旁指導。施工時丙○○
    不會在現場」、「（丙○○在現場有無指揮監督？）他不用
    監督，如果這工程他承攬不用他監督，如果他轉包給我，他
    告訴我，我告訴我工人就好」等語大體相符（見原審卷一第
    廿五頁反面、本院卷第五一頁）。由此可知，被告係實質上
    將本件屋頂更換工程輾轉轉包予被害人承攬，並由被害人負
    責招募並於工作現場指揮工人。故本件被告與被害人之間之
    法律關係並非行政院勞工委員會前揭函文所指之「名為承攬
    、實係以勞務給付為目的之僱傭關係」，附此敘明。
四、檢察官論告意旨又認：縱認被告將本件屋頂更換工程輾轉轉
    包予被害人，被告仍未盡勞工安全衛生法第十六條、第十七
    條之「告知該承攬人有關其事業工作環境、危害因素暨本法
    及有關安全衛生規定應採取之措施」之義務（以下簡稱安全
    事項告知義務）。然而被告於本件事故發生前，曾與被害人
    進行簡短之交談，至於交談內容，在場施工之證人林福榮及
    丁○○則均未聽聞乙節，已據證人林福榮及丁○○於偵審中
    證述明確（見相驗卷二第一二二、一四八項，原審卷一第一
    四一、一八七頁），故被告有無違反前揭勞工安全衛生法第
    十七條之防止職業災害發生之安全事項告知義務，並非無疑
    。其次，承攬人若未盡安全事項告知義務，該等義務違反與
    被害人之死亡之間，亦應具備相當之因果關係，始能課以業
    務過失致死罪責（最高法院九十二年度台上字第六二四六號
    判決意旨參照）。查本件被害人發生事故之現場，為鐵皮廠
    房之斜頂屋頂，有事故現場照片附卷可證（見相驗卷二第九
    九至一０二頁），該等施工位置之外觀，依一般人之通常智
    識判斷，即知首重防止墜落或自質地較為脆弱之採光罩跌落
    ，更何況承攬屋頂更換工程之被害人。而被害人於施工之前
    一日，即告知所僱工人林福榮施工之內容為更換屋頂；又於
    事發當日施工之前，告知丁○○上述施工內容，此經林福榮
    及丁○○證述在卷（見相驗卷二第一三三、一四八頁），依
    被害人承攬廠房更換屋頂之專業程度，絕無可能不知施工時
    首應注意防止墜落之安全注意事項。證人乙○○亦於原審及
    本院先後證稱：「施工的部分我們都會做，蓋屋頂的方式我
    們都會做，所以丙○○不會在旁指導」（見原審卷一第二五
    頁反面）、「（這工程要如何搭蓋這些是否丙○○要負責的
    ？）如何蓋如何做我們自己是專門的，如果我們自己帶人我
    們自己處理....（以你跟被告合作過的經驗，被告將工程轉
    包給你時有無事先到工作現場告訴你相關工程維護事項才不
    會發生意外？）他沒有告訴我。他不曾告訴我」等語（見本
    院卷第五一頁正反面），故被告辯稱被害人與證人乙○○就
    更換屋頂之事較其專業等語，應屬可信。故無論被告是否詳
    加告知被害人「防止自屋頂墜落」之安全注意事項，被害人
    依其專業均應知悉此等首應預防之安全上風險。參以證人丁○○於原審證述「劉士豪有跟我們說屋頂有透明的採光罩，
    不要踩到」等語（見原審卷一第一六０頁），益證被害人於
    事故發生之前，已知施工過程中安全上應注意之事項，則被
    告是否曾經在事前告知被害人應注意此節，已無差異，如此
    即難認為「被告可能存在之未盡安全事項告知義務」與「被
    害人之死亡結果」之間，存有相當之因果關係，而為不利於
    被告之認定。
五、綜上各節，本件依調查證據所獲，並無充份證據證明被告就
    被害人之死亡結果存有業務上之過失，或未盡勞工安全衛生
    法上之雇主安全維護、向勞動檢查機構報告以及安全事項告
    知義務。此外，復查無其他積極證據可資認定被告涉有上開
    犯行，自應諭知被告無罪。原審為被告無罪之判決，認事用
    法，自無違誤。檢察官上訴意旨認為被告確係被害人之雇主
    而未盡勞工安全衛生法之雇主相關義務，且就被害人之死亡
    應負業務過失致死責任，認原判決認定事實及適用法律違誤
    ，指摘原判決不當，為無理由，應予駁回。
據上論結，應依刑事訴訟法第三百六十八條，判決如主文。
本案經檢察官蘇南桓到庭執行職務。
中    華    民    國    99    年    1     月    22    日
                  刑事第二庭    審判長法  官  葉居正
                                      法  官  陳春長
                                      法  官  陳欽賢
以上正本證明與原本無異。
檢察官如不服本判決應於收受本判決後十日內向本院提出上訴書
，其未敘述上訴理由者並得於提起上訴後十日內向本院補提理由
書。
                                      書記官  李良倩
中    華    民    國    99    年    1     月    22    日

司法院資訊處製作；財團法人民間司法改革基金會備份。
